【裁判字號】    88,訴,667
【裁判日期】    900424
【裁判案由】    分割共有物
【裁判全文】
臺灣屏東地方法院民事判決  八十八年度訴字第六六七號
    原      告  庚○○
                辛○○
    右二人共同
    訴訟代理人  蔡將葳律師
    被      告  丙○○○    住.
    訴訟代理人  戊○○      住.
    被      告  癸○○      住.
                丁○○      住.
                乙○○      住.
                壬○○      住.
                己○○      住.
                甲○○      住.
                子○○○    住.
                丑○○○    住.
    右七人共同
    訴訟代理人  孔哲村律師
右當事人間分割共有物事件，本院判決如左：
    主    文
兩造共有坐落屏東縣恆春鎮○○○段一小段五十八地號面積四千二百七十三平方公尺
土地應分割為如附圖所示（一）部分面積八百零九平方公尺分歸被告丙○○○所有；
（二）部分面積一百三十七平方公尺分歸被告甲○○所有；（三）部分面積一百０八
平方公尺分歸被告丑○○○所有；（四）部分面積二百四十一平方公尺分歸被告子○○○所有；（五）部分面積二百九十五平方公尺分歸被告己○○所有；（六）部分面
積二百三十六平方公尺分歸被告乙○○所有；（七）部分面積面積一百一十平方公尺
分歸被告丁○○所有；（八）部分面積一百二十三平方公尺分歸原告庚○○、辛○○
各按應有部分二分之一共有；（九）部分面積一百三十九平方公尺分歸被告壬○○所
有；（十）及（十一）部分面積合計二千零七十五平方公尺分歸被告癸○○所有；被
告丙○○○應補償被告甲○○新台幣壹拾萬伍仟陸佰元；應補償被告丑○○○新台幣
肆拾貳萬貳仟肆佰元。
訴訟費用由被告丙○○○負擔四二七三分之八零九、癸○○負擔四二七三分之二０七
五、丁○○負擔四二七三分之一一０、乙○○負擔四二七三分之一三九、壬○○負擔
四二七三分之一三九、己○○負擔四二七三分之二九五、甲○○負擔四二七三分之一
三七、子○○○負擔四二七三分之二四一、丑○○○負擔四二七三分之一０八，餘由
原告共同負擔。
    事    實
甲、原告方面：
一、聲明：求為判決兩造共有坐落屏東縣恆春鎮○○○段一小段五十八地號面積四千
    二百七十三平方公尺土地准予分割。
二、陳述：
(一)坐落屏東縣恆春鎮○○○段一小段五八地號面積四二七三平方公尺土地（以下稱
    系爭土地）之土地使用分區編定為國家公園區，分區使用類別為一般管制區，鄉
    村建築用地，乃兩造所共有，各共有人應有部分分別為原告辛○○與庚○○均各
    為八五四六分之一二三、被告丙○○○為四二七三分之七九四、癸○○為四二七
    三分之二０七五、丁○○為四二七三分之一一０、乙○○為四二七三分之一三九
    、壬○○為四二七三分之一三九、己○○為四二七三分之二九五、甲○○為四二
    七三分之一四０、子○○○為四二七三分之二四一、丑○○○為四二七三分之一
    二０，系爭土依其建築使用目的於法並無禁止分割，兩造就該筆土地，亦無不予
    分割之約定，又無不能分割之情形，而各共有人使用現況少數人意見無法為分割
    之協議，有請求判決分割之必要。
（二）系爭土地使用現狀，除原告二人係兄弟，在系爭土地上如其提出之附圖所示A
      部分建有加強磚造二層樓房一棟保為其等共有以外，其餘土地均經其餘共有人
      即被告等各自劃定管領範圍，分別建築房屋或空置，多數共有人取得系爭土地
      應有部分權利係因購地建屋居住使用，部分土地依實際使用需要，而供作私設
      道路，以利共有人通行使用。
（三）原告主張之分割方案如原告於八十九年七月十一日所提之陳報狀所載，此分割
      圖是經依據共有人現行建物使用現況，以各共有人現有建物隔鄰空地依據各共
      有人應有部分比例為面積增減之調整，少數共有人分割面積增減者，則以差價
      補償之而提出此分割方案。原告二人同意繼續維持共有。
三、證據：提出土地登記謄本、地籍圖謄本、使用現況略圖、墾丁國家公園管理處八
    十五年十月三十日八十五營墾企字第七六一八號墾丁國家公園區域內農業用地（
    含耕地）證明書函各一件、戶籍謄本一件、現場照片八幀為證，並聲請勘驗現場
    。
乙、被告方面：
壹、丙○○○部分：未於最後言詞辯論期日到場，茲據其前到場所為之聲明及陳述如
    下：
一、聲明：求為按原物分割。
二、陳述：同意分割，對於原告主張之被告癸○○擬分配之位置上，先前由其祖先遺
    有墓地一百平方公尺，應予扣除，請求分在現使用位置。
三、證據：未提出任何證據資以為證。
貳、癸○○、丁○○、乙○○、壬○○、己○○、子○○○、丑○○○部分：未於最
    後言詞辯論期日到場，惟據其前到場所為之聲明及陳述如下：
一、聲明：求為按原物分割。
二、陳述：
    同意分割，請求分在現使用位置，同意原告所提之分割方案。原告主張擬分配被
    告丙○○○部分，被告丙○○○之前手蓋有四棟房屋並出售，應由丙○○○分配
    該位置予以承受較合理。
三、未提出任何證據資以為證。
參、甲○○部分：
一、聲明：求為按原物分割。
二、陳述：
    同意分割，請求依其建物所在使用位置按應有部分比例分割。
三、證據：未提出任何證據資以為證。
丙、本院依聲請勘驗現場，並囑託屏東縣恆春地政事務所派員實施測量。
    理    由
甲、程序方面：
    被告丙○○○、癸○○、丁○○、乙○○、壬○○、己○○、子○○○、丑○○○均經合法通知，均未於最後言詞辯論期日到場，核無民事訴訟法第三百八十六
    條所列各款情形，爰依原告之聲請，准由其一造辯論而為判決。
乙、得心證之理由：
一、本件原告主張
    坐落屏東縣恆春鎮○○○段一小段五八地號面積四二七三平方公尺土地即系爭土
    地之土地使用分區編定為國家公園區，分區使用類別為一般管制區，鄉村建築用
    地，乃兩造所共有，各共有人應有部分分別為原告辛○○與庚○○均各為八五四
    六分之一二三、被告丙○○○為四二七三分之七九四、癸○○為四二七三分之二
    ０七五、丁○○為四二七三分之一一０、乙○○為四二七三分之一三九、壬○○
    為四二七三分之一三九、己○○為四二七三分之二九五、甲○○為四二七三分之
    一四０、子○○○為四二七三分之二四一、丑○○○為四二七三分之一二０，
    ，就分割方法不能獲致協議之事實，業據其提出土地登記謄本為證，且為被告所
    不爭執，堪信為實在。又查系爭土地並無不分割之特約，亦無因使用目的不能
    分割之情形，亦為兩造所不爭執，從而原告訴請判決分割即無不合，應予准許。
二、查系爭土地地形略呈四分之一圓形之形狀，北側與東側面臨鵝鑾路，地形呈圓弧
    形，南側與同段二一０地號相鄰，西側與同段二０九地號相鄰，兩側均無道路可
    通，該系爭土地除原告二人與被告癸○○、甲○○、丑○○○、子○○○、乙○○、丁○○、壬○○分別建有二層樓房使用外，尚有被告己○○、癸○○之磚造
    蓋瓦平房及乙○○之鐵皮屋，被告癸○○之車庫、子○○○之車庫、及訴外人加
    強磚造三層、二層樓房各一間及平房二間，車庫等外，餘為空地（共有人使用情
    形詳見本院八十八年十月一日勘驗筆錄所附之現場略圖) 等情，業經本院至現場
    勘驗明確，製有勘驗筆錄在卷足稽，並囑託屏東縣恆春地政事務所派員實施測量
    ，且有原告提出之照片八張及現況圖、地籍圖各一件附卷可稽。又被告丙○○○
    雖陳明其分配位置擬能分配於系爭土地南側位置即如屏東縣恆春地政事務所八十
    九年三月六日八九屏恒地二字第０九七四號函所附現況圖所示之Ａ１１部份之位
    置，按其應有部份予以分配之意願，惟共有人即被告癸○○等人主張因被告丙○○○之前手於系爭土地西側建有房屋四棟即該現況圖所示之Ａ１、Ａ２、Ａ３、
    Ａ４等部份並予以出售訴外人，是該四棟建物所坐落土地部份應分配予丙○○○
    由其承受之較符公平原則等語，被告丙○○○對前揭抗辯並無爭執，是被告癸○○前開抗辯在該四部份房屋確係由丙○○○前手所建築等情可信屬實，爰審酌系
    爭土地之使用現狀上原告與被告癸○○、甲○○、丑○○○、子○○○、己○○
    、壬○○、丁○○、乙○○均有建物，故於兩造所有之建物經濟價值較高者，儘
    可能予以保留，以免因分割而拆除對共有人造成損害，及兩造各自所陳儘量依照
    建物現行坐落位置取配之意願，以及訴外人所建部分既為被告丙○○○前手建築
    出售由被告丙○○○承受之較符公平分配之原則，且被告丙○○○所分配之位置
    形狀整齊並無何不利土地利用之情，且土地北側部分與鵝鑾路聯絡與外可通行，
    等情，又原告二人表明願繼續保持共有等一切情況，乃定分割方法如屏東縣恆春
    地政事務所九十年三月十五日九十屏桓地二字第一三一一號函所附之分割成果圖
    及該附圖所示附表一、二所示之位置及面積以定兩造各自取得之土地位置及面積
    ，以及共有人就仍保持共有之土地等其等之應有部分比例，定如主文第一項前段
    所示，較符公平原則，兼能顧及土地因分割之經濟效能及共有人全體之利益；又
    共有人中因分割結果無法按照應有部份計算面積完全取配者，應由分配較多面積
    超過應有部份之共有人按土地價值依據分配面積之差額補償他共有人；本院爰審
    酌系爭土地坐落國家公園區內，土地使用類別編定為一般管制區鄉村建築用地，
    而系爭土地二側面臨鵝鑾路，本院認因分配須補償之土地價值參照起訴時系爭土
    地公告現值即每平方公尺新台幣一萬七千六百元酌予提高一倍以定補償標準為適
    當。本件被告丙○○○按照分割結果其應分配面積為七百九十四平方公尺，實際
    分得面積為八百０九平方公尺，較分配面積實際多分得十五平方公尺，而被告甲○○應分配面積為一百四十平方公尺，實際分得面積為一百三十七平方公尺，減
    少分配面積為三平方公尺，被告丑○○○應分配面積為一百二十平方公尺，實際
    分得面積為一百０八平方公尺，減少分配面積為十二平方公尺，故應由分得較多
    土地面積之被告丙○○○，對於分配減少之被告甲○○、丑○○○各依其分別減
    少之面積三平方公尺與十二平方公尺，按照系爭土地起訴時之公告現值之二倍計
    算補償數額。因此被告甲○○應受補償金額為十萬五千六百元，計算式為：１７
    ６００ｘ２ｘ３＝１０５６００；被告丑○○○應受補償金額為四十二萬二千四
    百元，計算式：為１７６００ｘ２ｘ１２＝４２２４００。
據上論結，本件原告之訴為有理由，依民事訴訟法第三百八十五條第一項前段、第七
十八條、第八十一條、第八十五條第一項但書，判決如主文。
中      華      民      國    九十      年      四      月    二十四    日
                                    臺灣屏東地方法院民事第一庭
~B法      官  潘  快
右為正本係照原本作成
如對本判決上訴須於判決送達後二十日內向本院提出上訴狀
~B法院書記官  胡世瑩
中      華      民      國    九十      年      四      月    二十五    日


司法院資訊處製作；財團法人民間司法改革基金會備份。
